臺灣臺南地方法院民事判決　　　　　　　100年度訴字第525號
原　　　告　大眾商業銀行股份有限公司
法定代理人　陳建平
訴訟代理人　周立根
　　　　　　黃永昌
　　　　　　張芳鼎
被　　　告　陳清德
　　　　　　陳復朝
上列當事人間請求確認抵押債權不存在等事件，經本院於民國
100年6月15日言詞辯論終結，判決如下：
    主      文
確認被告陳清德與被告陳復朝間就被告陳清德所有坐落臺南市○
○區○○段103之2地號土地，於民國88年8月6日在臺南市新化地
政事務所登記，設定權利範圍全部，權利價值新臺幣參佰萬元之
抵押權所擔保之抵押債權不存在。
被告陳復朝應將前項抵押權登記予以塗銷。
訴訟費用新臺幣壹萬參仟捌佰柒拾元由被告負擔。
    事實及理由
一、本件被告陳清德、陳復朝經合法通知，均未於言詞辯論期日
    到場，核無民事訴訟法第386條所列各款情形， 爰依原告之
    聲請，由其一造辯論而為判決。
二、原告起訴主張：
（一）訴外人陳方連雲邀同被告陳清德為連帶保證人，向原告申
      貸新臺幣（下同）200萬元，於民國88年6月出現繳款延滯
      情形，幾經催討無效， 尚欠本金1,292,606元暨利息、違
      約金未清償，依契約約定喪失期限利益，借款視同全部到
      期，此部分已獲鈞院換發95年度執字第2299號債權憑證在
      案。
（二）被告陳清德於88年8月6日將其所有坐落臺南市○○區○○
      段103之2地號土地（以下簡稱系爭土地）向新化地政事務
      所辦理設定抵押權登記予被告陳復朝。系爭土地經鈞院92
      年執字第10373號受理在案， 惟因其上尚有系爭抵押權存
      在，且被告陳復朝迄未聲請實施抵押權拍賣抵押物，嗣經
      鈞院於92年8月26日以函文通知原告 系爭土地價值經鑑估
      為187萬元， 顯已不足清償第一順位抵押權人被告陳復朝
      之抵押權優先債權300萬元，致原告執行無著。
（三）按確認之訴非原告有即受確認判決之法律上利益者，不得
      提起。所謂即受確認判決之法律上利益，係指法律關係之
      存否不明確，原告主觀上認其在法律上之地位有不安之狀
      態存在，且此種不安之狀態，能以確認判決將之除去者而
      言。本件被告間系爭抵押權是否真正及債權金額尚有多寡
      不明，如不訴請確認，原告將無法對系爭土地聲請法院予
      以執行拍賣，不得謂原告在私法上之地位無受侵害之危險
      。揆之上開說明，原告提起本件確認之訴以排除此項危險
      ，即有受確認判決之法律上利益。
（四）本件被告間之借款債權行為若不存在，則抵押權設定自亦
      應失所附麗而無效，據此，被告陳清德原得塗銷抵押權之
      設定登記，而原告既為被告陳清德之債權人，被告陳清德
      迄未清償前開連帶保證債務，又怠於行使上開權利，原告
      自得主張代位訴請被告陳復朝應塗銷前開不動產抵押權之
      設定登記。
（五）爰聲明：
    1.確認被告陳清德與被告陳復朝間於88年8月6日就臺南市○
      ○區○○段103之2地號土地（即系爭土地）所設定第一順
      位300萬元抵押權及該抵押權所擔保之債權不存在。
    2.被告陳復朝就上開不動產所為之抵押權登記應予塗銷。
    3.訴訟費用由被告連帶負擔。
三、被告陳清德、陳復朝均未於言詞辯論期日到場，亦未提出準
    備書狀作何聲明或陳述。
四、得心證之理由：
（一）按民事訴訟法第247條所謂 即受確認判決之法律上利益，
      係指因法律關係之存否不明確，致原告在私法上之地位有
      受侵害之危險，而此項危險得以對於被告之確認判決除去
      之者而言，故確認法律關係成立或不成立之訴，苟具備前
      開要件，即得謂有即受確認判決之法律上利益，縱其所求
      確認者為他人間之法律關係，亦非不得提起，有最高法院
      42年台上字第1031號、27年上字第316號、52年台上字第1
      240號判例意旨可資參照。 查本件原告以被告陳復朝對被
      告陳清德所有系爭土地所設定之抵押權，影響其對被告陳
      清德債權受償權益，因而請求確認系爭抵押權所擔保之債
      權不存在。是以，被告間債權債務關係存否不明之狀態，
      足使原告私法上之地位有受侵害之危險，而此危險並得以
      對於被告之確認判決除去，揆諸前開說明，原告提起本件
      確認之訴有即受確認判決之法律上利益，自應准許。
（二）次按抵押權為擔保物權，具有從屬性，係為擔保債權而存
      在。普通抵押權需先有債權存在，為擔保債權始得設定抵
      押權，苟於設定普通抵押權之際尚未有債權存在，則抵押
      權設定契約因無所擔保之債權存在，抵押權即無由成立，
      自應許抵押人請求塗銷該抵押權之設定登記。經查，觀之
      原告提出之被告陳清德所有系爭土地之土地登記謄本，系
      爭土地之抵押權應為普通抵押權，此有系爭土地登記謄本
      在卷可參。
（三）再按消極確認之訴，應由被告負舉證責任，最高法院19年
      上字第358號判例可資參照； 又抵押權為從物權，以其擔
      保之債權存在為發生之要件，契約當事人間除以債權之發
      生為停止條件，或約定就將來應發生之債權而設定外，若
      所擔保之債權不存在，縱為抵押權之設定登記，仍難認其
      抵押權業已成立，最高法院83年度臺上字第1646號、89年
      度臺上字第1086號判決要旨可資參考。查本件依系爭土地
      之土地登記簿謄本之記載， 系爭土地固有本金300萬元債
      權之普通抵押權設定登記之事實，惟依抵押權從屬性之特
      性，仍須探究其所擔保之債權是否存在。本件原告既已否
      認被告間借貸債權之存在，揆諸上開判決要旨，被告自應
      就系爭借貸債權存在之事實負舉證之責，惟本件被告陳清
      德、陳復朝二人經合法通知，均未於言詞辯論期日到場爭
      執，亦未提出任何書狀作有利於己之陳述以供本院斟酌，
      渠等既未能證明系爭抵押權從屬之擔保債權存在，則自無
      法認定被告陳清德與被告陳復朝間曾成立任何借貸關係，
      原告上開主張之事實，自堪信為真實。
（四）末按普通抵押權既係從屬於債權而存在，必先有被擔保之
      債權存在，而後普通抵押權始得成立，則本件被告間設定
      之系爭抵押權，既無消費借貸關係存在，已如前述，則該
      抵押權之設定依法應屬無效，而原告為被告陳清德之債權
      人，該抵押權之設定登記對於原告債權之受償自有妨害。
      從而，原告訴請確認被告陳清德與被告陳復朝間就被告陳
      清德所有系爭土地，於88年8月6日在臺南市新化地政事務
      所設定登記權利價值債權額300萬元 抵押權所擔保之債權
      不存在，並代位被告陳清德請求被告陳復朝應塗銷系爭抵
      押權之設定登記，均為有理由，應予准許。
五、末按訴訟費用，由敗訴之當事人負擔；共同訴訟人，按其人
    數，平均分擔訴訟費用；又法院為終局判決時，應依職權為
    訴訟費用之裁判，民事訴訟法第78條、第85條第1 項前段及
    第87條第1項分別定有明文。經核本件訴訟費用額為13,870
    元（即第一審裁判費），被告二人既受敗訴判決，應平均負
    擔上開訴訟費用，爰依上開規定確定被告應負擔之訴訟費用
    如主文第3項所示。
六、據上論結，原告之訴為有理由，依民事訴訟法第385條第1項
    前段、第78條、第85條第1項前段、第87條第1項，判決如主
    文。
中    華    民    國   100    年    6     月    29    日
                          臺灣臺南地方法院民事第二庭
                                法  官  王 獻 楠
上為正本，係照原本作成。
如不服本判決，應於本判決送達後20日內提出上訴狀（須按他造
當事人之人數附繕本）。如委任律師提起上訴者，應一併繳納上
訴審裁判費。
中    華    民    國   100    年    6     月    29    日
                                書記官  李 鎧 安